【裁判字號】    91,交易,184
【裁判日期】    920120
【裁判案由】    過失致死
【裁判全文】
臺灣嘉義地方法院刑事判決                        九十一年度交易字第一八四號
    公  訴  人  臺灣嘉義地方法院檢察署檢察官
    被      告  乙○○  男四十.
右列被告因過失致死案件，經檢察官提起公訴（九十一年度偵字第二三二八號），本
院判決如左：
    主  文
乙○○因過失致人於死，處有期徒刑柒月。
    事  實
一、乙○○於民國九十年六月二十二日下午五時許，在雲林縣麥寮鄉某處飲用啤酒，
    嗣同日晚上九時許，於其吐氣所含酒精濃度約達每公升零點五零毫克之程度（查
    無積極證據得認已臻不能安全駕駛動力交通工具之程度，且未據起訴），猶駕駛
    牌照號碼ＴＡ－一二○八號自小客貨車沿四線道之省道台十七線公路（南、北各
    二線道）由北往南方向行駛，迄同日晚上十時二十分許，途經該公路南下一百四
    十六公里時速限制為五十公里之彎道處（即嘉義縣布袋鎮復興里三鄰四九六之二
    號前），本應注意車前狀況，隨時採取必要之安全措施；行車速度，依標誌之規
    定；行經彎道時，應減速慢行，作隨時停車之準備；飲酒後吐氣所含酒精濃度超
    過每公升零點二五毫克以上者不得駕車，而依當時柏油路面無缺陷無障礙物，雖
    為雨天無照明，路面亦濕潤，但無不能注意之情事，竟疏未注意，於酒後吐氣所
    含酒精濃度約達每公升零點五零毫克之程度，猶駕駛前開車輛以時速約六十公里
    之超速駛入彎道，復未減速慢行，作隨時停車之準備。適有黃蘇淑華騎乘牌照號
    碼ＪＴＣ－六五五號重型機車，自嘉義縣布袋鎮復興里三鄰四九六之二號門口由
    西南往東北方向斜向穿越前開南下車道，未注意車前狀況，隨時採取必要之安全
    措施，亦未遵守道路交通標誌、標線、號誌關於行車方向之指示，貿然斜向駛入
    該南下車道內。黃蘇淑華騎乘機車甫至南下車道之二車道中央分隔線處，因發現
    乙○○所駕自小客貨車駛來，遂將機車車首轉往左側（即西側）閃避，惟乙○○
    見狀亦轉往同側（即西側）閃避，乙○○所駕自小客貨車之車首左側（即駕駛座
    側）保險桿及車燈附近部位遂與黃蘇淑華所騎機車之前輪右側及右把手部位在南
    下車道二車道中央分隔線附近處發生碰撞，乙○○所駕車輛車首右側隨即撞上路
    旁之三十八號電桿始停止前進，黃蘇淑華則人車倒地，當場受有頭部外傷併外傷
    性腦出血，呼吸衰竭，臉骨、右尺骨、股骨、脛骨骨折等傷害，經送醫急救，延
    至同年八月十一日凌晨零時五十分許不治。而乙○○於車禍發生後立刻送黃蘇淑
    華至臺南市奇美醫院急救，警方嗣依據現場車輛之牌照號碼循線查知乙○○為肇
    事者，並趕赴前開醫院，未料乙○○於警方到達前即逕自離去，後於同年六月二
    十三日凌晨三時三十四分許始返回醫院，警方此時測得乙○○吐氣所含酒精濃度
    達到每公升零點一五毫克。
二、案經被害人黃蘇淑華之配偶丙○○提出告訴以及臺灣嘉義地方法院檢察署檢察官
    相驗後自動檢舉並偵查起訴。
    理  由
一、訊據被告乙○○固坦承右揭時地駕駛車輛與被害人黃蘇淑華所騎機車發生碰撞並
    致其死亡等情，惟矢口否認有何過失，辯稱，其僅飲用一鋁罐啤酒，小睡片刻後
    才駕駛車輛，應非酒後駕車，而被害人當時逆向迎面駛來，諒任何人面對此種情
    狀均無法閃躲云云。經查，右開車禍事實，業據告訴人丙○○指訴綦詳，核與證
    人即到場處理之嘉義縣警察局布袋分局新塭派出所警員甲○○、嘉義縣布袋鎮復
    興里三鄰四九六之二號屋主丁○○於警訊、偵查及審理時證述屬實（相驗卷第十
    頁至第十一頁偵訊筆錄、第二十頁至第二十一頁訊問筆錄，本院卷第二十二頁至
    第二十五頁、第四十四頁反面至第四十五頁訊問筆錄），復有卷附之道路交通事
    故調查報告表暨草圖各一份、事故現場暨車輛照片二十八張足憑（相驗卷第十二
    頁、第十四頁至第十八頁、第三十二頁至第四十頁、第四十六頁）。又被害人確
    因本件車禍發生死亡結果，亦經臺灣嘉義地方法院檢察署檢察官督同檢驗員相驗
    屬實，製有勘驗筆錄、相驗屍體證明書及驗斷書各一份附卷可參（相驗卷第十九
    頁及其反面、第二十三頁至第二十九頁）。
二、按汽車行駛時，駕駛人應注意車前狀況，並隨時採取必要之安全措施；行車速度
    ，依標誌之規定；行經彎道時，應減速慢行，作隨時停車之準備；飲酒後吐氣所
    含酒精濃度超過每公升零點二五毫克以上者不得駕車。道路交通安全規則第九十
    四條第三項、第九十三條第一項、第九十三條第一項第三款、第一百十四條第二
    款均有明文。被告於前揭時地駕車自應恪遵上開規定，且依當時係柏油路面無缺
    陷無障礙物，雖為雨天無照明，路面亦濕潤，但無不能注意之情事，有前開道路
    交通事故調查報告表及事故現場照片可佐。被告雖以前開情詞辯稱並無過失云云
    ，惟查，被告自承車禍發生時係以時速約六、七十公里之速度前進（警卷第七頁
    反面偵訊筆錄），而該路段設有時速限制五十公里之號誌，有號誌照片、交通部
    公路總局第五區養護工程處水上工務段九十一年十月十五日（九一）五工水字第
    九一○六七六一號函、交通部公路總局西部濱海公路南區臨時工程處九十一年十
    一月十三日九一濱南工字第九一○九四二○號函各一份在卷可查（本院卷第二十
    九頁、第三十九頁至第四十頁、第五十五頁至第五十八頁），被告逾越號誌指示
    速度限制而行駛之事實，堪以認定。又查，事故地點係處於自西北方向轉往南向
    之彎道上，沿該彎道往南前進，未至轉彎角度最大地點，肉眼即無法看見位於彎
    道南段之事故地點路況，易言之，到達彎道角度最大處始有可能對於事故地點車
    輛動態及時反應而避免危險發生等情，有事故現場照片可查（相驗卷第三十二頁
    、第三十四頁），是故，行經該彎道如未減速慢行，作隨時停車之準備，因為無
    法及時觀得彎道南段之路況，當然不能避免彎道南段上之危險狀態，至為灼然，
    而被告係以六、七十公里之超速通過彎道，顯然已經違背道路交通安全規則關於
    行經彎道應減速慢行作隨時停車準備之注意義務，自有過咎。再查，被告於警訊
    、偵查及審理時均承認案發當日下午五時許飲用啤酒（相驗卷第五十二頁反面訊
    問筆錄，本院卷第一百三十七頁審判筆錄），本件案發時間為同日晚上十時二十
    分許，有前開道路交通事故調查報告可佐，被告於翌日凌晨三時三十四分許經警
    測得吐氣所含酒精濃度達每公升零點一五毫克，則有酒精測試紀錄一紙附卷足憑
    （相驗卷第十二頁），而依據卷附之司法院第四十五期、第四十六期司法業務研
    究會研究專輯所載之「對飲酒不能安全駕駛之執法研究」研究報告所示（本院卷
    第一百四十頁至第一百四十二頁），飲酒後體內所含酒精成分約於二小時左右達
    到高峰，隨後依時間經過而遞減之；另依臺北醫學院附設醫院精神科蔡尚穎主任
    所著之「酒精對人體生理與行為之影響」著作及學者駱宜安所著之「刑事鑑識學
    」乙書記載（本院卷第一百四十三頁至第一百四十五頁，九十一年度偵字第二三
    二八號卷第七頁），成年男子每一小時之血液中酒精代謝速率約為每十分之一公
    升十五毫克（換算後約每一小時之吐氣所含酒精濃度代謝速率約為每公升零點零
    七毫克），基此推論，被告於案發當日下午五時許飲酒後，至晚上七時左右其體
    內酒精成份已達到高峰，自斯時起開始遞減，於事故發生時，體內酒精濃度已逾
    越最高峰，而車禍發生時之晚上十時二十分至翌日警方對被告實施酒精濃度測試
    之凌晨三時三十四分，其間約有五小時之久，依成年男子吐氣所含酒精濃度代謝
    速率約為每一小時遞減每公升零點零七毫克計算，經過五小時，吐氣所含酒精濃
    度應遞減每公升零點三五毫克之多（即五小時乘以每公升零點零七毫克），再將
    被告於翌日三時三十四分許經警測得吐氣所含酒精濃度每公升零點一五毫克，加
    上車禍發生時至警方進行測試止之期間所遞減之每公升零點三五毫克，則被告於
    本件車禍發生時之吐氣所含酒精濃度應為每公升零點五零毫克，已逾越道路交通
    安全規則所定每公升零點二五毫克之法定標準甚明。是被告於應注意且能注意之
    狀況下，於飲酒後吐氣含酒精濃度達到約每公升零點五零毫克之程度，猶駕駛車
    輛以時速約六十公里之超速行經彎道，復未減速慢行作隨時停車之準備，因而撞
    及被害人，致肇本件車禍，其有過失，至為明確。
三、復按汽車行駛時，駕駛人應注意車前狀況，並隨時採取必要之安全措施；駕駛人
    駕駛汽車，應遵守道路交通標誌、標線、號誌之指示。道路交通安全規則第九十
    四條第三項、第九十條定有明文。被害人於右開時地騎乘機車亦應恪遵上開規定
    ，且依當時係柏油路面無缺陷無障礙物，雖為雨天無照明，路面亦濕潤，但無不
    能注意之情事，有前開道路交通事故調查報告表及事故現場照片可佐。雖告訴人
    力陳被害人欲穿越馬路而在路旁等候之際方為被告所撞，並非斜向穿越道路云云
    。然查，被害人所騎機車於事故發生後，其前輪之最前端圓弧仍然完好，前輪上
    方之紅色擋泥板之最前緣亦無明顯碎裂，由此可見，被害人機車絕非正面遭受撞
    擊。又被害人所騎機車之烤漆為紅色，被告所駕自小客貨車僅有車首左側保險桿
    及車燈附近留有紅色油漆刮痕，其他部位並未發現紅色油漆刮痕；又機車之前輪
    、前輪支柱明顯朝左側扭曲損壞，右側腳踏板前之白色蓋板缺損，左側仍屬完好
    ；機車除前開部分發現缺損外，其餘部位尚稱完好；比對機車及自小客貨車之損
    害部位及高度，自小客貨車之車首左側（即駕駛座側）保險桿及車燈附近與機車
    右側之前輪、支柱、把手等損害情形相當等情，業據本院親自勘驗上開車輛屬實
    ，有勘驗筆錄及現場照片在卷可稽（本院卷第四十二頁至第四十三頁、第四十六
    頁及其反面），自此觀之，自小客貨車之車首左側之保險桿及車燈附近應係與機
    車之前輪右側、前輪支柱右側及右把手發生直接撞擊之位置。另求慎重起見，經
    送請內政部警政署刑事警察局就上開車輛實施鑑驗後，亦為：「ＴＡ－一二○八
    號廂型車（即被告所駕自小客貨車）與ＪＴＣ－六五五號機車（即被害人所騎機
    車）之撞擊位置之相對高度大致吻合（因車體撞擊變形，故與原始高度會有所差
    異），廂型車保險桿上之圓弧形印痕形狀及長度與機車前輪支架上圓孔直徑及形
    狀相似，灰色廂型車與紅色機車上之油漆相互轉移情形等綜合研判，ＴＡ－一二
    ○八號廂型車之左前車頭撞擊ＪＴＣ－六五五號機車前輪右側之可能性甚高。」
    等相同撞擊部位之認定。又依前開交通事故調查報告表及事故現場照片所示（相
    驗卷第十二頁、第十四頁至第十八頁、第三十二頁至第三十五頁），事故地點係
    位於省道台十七線公路南下路段，此路段本身即設有二車道，二車道中央且畫有
    白色虛線以示分隔；上開機車於事故發生後，於現場留有自南下路段中央分隔線
    處朝東南方向延伸長約三點八公尺之刮地痕（雖依現場圖，刮地痕本身並無長度
    之記載，但卻載有以該痕作為斜邊之直角三角形之其他兩邊之長度，而該兩邊長
    度分別為二點二公尺、三點一公尺，依畢氏定理換算，身為斜邊之刮地痕之長度
    約為三點八公尺）；上開機車之倒地位置乃在南下路段之內側車道內，自機車倒
    地位置往南延伸約三點六公尺遠，在南下路段中央分隔線近散落有手電筒、帽子
    、血跡等跡證；倒地後機車之車首置物籃上尚綁有一白繩及塑膠袋（相驗卷第十
    八頁照片）。從上開事故現場之客觀情狀論之，自小客貨車之車首左側撞上機車
    之前輪右側，刮地痕起點位於南下路段中央分隔線附近，手電筒、帽子、血跡亦
    分布在刮地痕起點往南延伸之中央分隔線附近，則自小客貨車與機車之撞擊點應
    在南下路段中央分隔線處，殆無疑問，否則，刮地痕起點及散落物應不致都分布
    在中央分隔線附近。告訴人雖稱機車係停放路側等待遭受撞擊，準此，上開刮地
    痕及散落物自應有一分布在路旁，始為合理，但機車本身遺留在現場之諸多跡證
    卻無一與之相符者，足見告訴人所言，並非事實。除此之外，機車果係停放在路
    側等待遭被告車輛撞上，假設機車係車首朝北等待，被告車輛朝南迎面駛來，機
    車必受正面撞擊，前輪及擋泥板斷無完整之理，惟實情卻未如是；如係車首朝東
    等待，被告車輛自左側即朝南駛來，機車理當受有左側撞擊之力量，則機車左側
    無論車輪、支柱或白色蓋板等部位至少應有受撞痕跡始合事理，惟實情卻未如是
    ；如係車首朝南等待，因呈順向行車之勢，被告車輛自後側即朝南而來，最有可
    能接觸者，當為機車後側，該部位理應留有撞擊痕跡，但實情卻未如是；如係車
    首朝西，因即面對路旁住家，又與欲穿越道路離去之情狀相互矛盾。綜此撞擊部
    位、刮地痕跡、相對位置等研判，被害人機車絕無可能於路旁等待穿越時遭受被
    告車輛撞擊之道理。
四、雖然，告訴人另稱現場於嘉義縣布袋鎮復興里三鄰四九六之二號前留有被害人機
    車上所掉落之吳郭魚數尾，撞擊處自應在該處附近，而非車道內等語，且查，證
    人甲○○、丁○○俱陳案發後前址房屋前之地上確留有數尾吳郭魚（本院卷第二
    十二頁至第二十四頁、第四十四頁至第四十五頁訊問筆錄），證人甲○○所繪製
    之現場草圖上亦有是項記載（本院卷第四十六頁）。但查，該吳郭魚係五、六條
    散落在約五十公分以內之範圍內，亦據證人甲○○結證在卷（本院卷第四十四頁
    反面訊問筆錄），並有該證人親自比劃分布範圍照片一張在卷可稽（本院卷第四
    十六頁反面下方照片），準此推論，苟兩車碰撞時吳郭魚確置於機車之上，因機
    車倒地位置，倒地刮痕起點，其他諸如手電筒、帽子、血跡等跡證均位處在南下
    路段中央分隔線附近，應不致僅有吳郭魚散落在路側之不同位置。又依前開道路
    交通事故調查報告表及事故現場照片所示，前述手電筒、帽子、血跡等跡證均位
    在南下路段中央分隔線附近，且呈現往南延伸之勢，自機車倒地處起算，散落物
    南北分布範圍約在三點六公尺左右，自刮地痕處起算，南北分布範圍約在七點八
    公尺左右（即上開三點六公尺加上刮地痕起點至機車倒地位置之四點二公尺），
    分布範圍非可逕謂窄短，則吳郭魚諒無可能僅集中在五十公分之範圍內之窄處。
    再被害人機車於受撞倒地後，車首置物籃內尚有一繩綁有透明塑膠袋，袋內或附
    近並無任何吳郭魚掉落（相驗卷第十八頁上方照片），而透明塑膠袋既然隨車遭
    受撞擊後猶未因為撞擊力道而脫落，其內若真置有吳郭魚數尾，至少袋內或附近
    仍可窺見一、二尾始是合理，但機車倒地處附近卻絲毫未見任何吳郭魚。綜上所
    陳，現場雖有吳郭魚散落路邊，但與諸多跡證所呈現之現象相違，應可排除於撞
    擊時係置於車上之推測。因此，被害人於應注意且能注意之狀況下，未依標誌、
  標線、號誌指示方向行車，並貿然自西南往東北斜向駛入省道台十七線公路之南
    下路段內，因而遭受撞擊，對於本件車禍之發生確有過失責任。
五、而本件經送鑑定，復為：「黃蘇淑華雨夜駕駛重機車，逆向斜穿道路，為肇事原
    因；乙○○酒後駕駛自小客貨車，行經彎道未減速反嚴重超速行駛與黃蘇女士被
    撞死亡有關。」等鑑定意見，有臺灣省嘉雲區行車事故鑑定委員會九十一年一月
    七日嘉鑑字第九○一四五七號函暨鑑定意見書一份在卷可稽（相驗卷第五十八頁
    至第六十頁），指明被害人違規情事就本件車禍發生確係肇事原因，雖未一併敘
    明被告究竟對於車禍發生有無過失，惟該鑑定意見所示雙方違規情節，與本院認
    定結論核無不同，該部分自得援引之。另本件再送請覆議，雖為：「．．照原鑑
    定意見。惟意見二、文詞改為乙○○無肇事因素。．．則乙○○酒後駕駛自小客
    貨車，行經彎道嚴重超速行駛，有違規定（因同樣狀況，即使程車未超速，亦難
    於預見防範）。」等覆議意見，固有臺灣省車輛行事故覆議鑑定委員會九十一年
    三月四日府覆議宇第九一○○五九號函一份附卷足參（相驗卷第六十五頁），認
    定被告之違規行為對於本件車禍發生而言並非肇事因素。但查，依前所述，被害
    人並非全然逆向行駛，而係斜向穿越道路，且甫自路旁即嘉義縣布袋鎮復興里三
    鄰四九六之二號前駛出，該處至被害人欲斜向進入之省道台十七線公路中央安全
    島缺口處上之三十七號電桿約有九點六公尺遠，除據檢察官於偵查中勘驗屬實，
    製有勘驗筆錄可參外（相驗卷第十九頁），以肉眼觀之，其間距離非長，另有勘
    驗時所拍攝照片在卷足考（相驗卷第三十二頁至第三十四頁），騎乘機車應無法
    全力加速前進，被害人機車於事故當時之移動速度理當緩慢。而被告行經彎道時
    ，依據道路交通安全規則所定之注意義務係「減速慢行，作隨時停車之準備」，
    苟盡此等注意義務，當可預先目擊緩慢朝南下路段內側移動之被害人機車，並及
    時閃避斯時尚非全然逆向猛然駛來之被害人機車，矧被告根本未減速慢行，反以
    超過速限之時速前進。鑑定及覆議意見均未參酌現場跡證確定被害人行進之方向
    及速度，率未指明被告之違規行為確係本件車禍之肇事原因，或謂被告之違規行
    為並非本件車禍之肇事原因，難謂允當，皆不可採。告訴人雖另聲請將本件再送
    其他機關或單位鑑定肇事責任，然查，本件歷經鑑定及覆議，復據內政部警政署
    刑事警察局實施鑑驗，現場諸多跡證所呈現之肇事過程及因素已臻明確，自無再
    予鑑定之必要。而被害人雖與有過失，但本件車禍既因被告之前開過失行為所併
    合肇致，被告仍不能解免其罪責，理所當然。被害人係因本件車禍死亡，已如前
    述，是被告之過失行為與被害人之死亡結果間顯具有相當因果關係。從而，被告
    所辯，均與事理有違，無非卸責之詞，不值採信。事證明確，其犯行洵堪認定。
六、核被告所為，係犯刑法第二百七十六條第一項之過失致人於死罪。被告酒醉駕車
    因而致人死亡，依法負刑事責任，應依道路交通管理處罰條例第八十六條第一項
    規定加重其刑。被告係打漁維生，平日均駕駛肇事自小貨車裝載漁貨出售等情，
    雖據其坦認在卷（本院卷第二十四頁訊問筆錄、第一百三十四頁審判筆錄），雖
    得認為係以駕駛為附隨業務之一，且前開車輛上又置有大型塑膠桶及漁網，復經
    檢察官勘驗屬實，製有勘驗筆錄足查（相驗卷第十九頁反面），並為證人甲○○
    陳稱無訛（相驗卷第二十頁訊問筆錄），但查無其他積極證據得認被告駕車時確
    係執行駕駛之附隨業務，要難認其駕駛行為已該當刑法上所稱之業務。又被告肇
    事後於警方對之詢問前，警方已先行循線查悉被告係肇事之人，業據證人甲○○
    證述屬實（相驗卷第二十頁訊問筆錄），自不構成自首。爰審酌被告於五年之內
    未曾受有期徒刑以上刑之宣告，有卷附之臺灣嘉義地方法院檢察署刑案資料查註
    紀錄表、臺灣高等法院被告全國前案紀錄表各一份可佐（九十一年度偵字第二三
    三八號卷第三頁至第四頁，本院卷第六頁至第七頁），素行尚可；被害人騎乘機
    車斜穿道路而未遵循行車方向，對於道路交通往來安全之危險性較大，應構成主
    要肇事原因，被告雖居次要因素，但違規情事非少；被告迄未與被害人家屬達成
    民事和解賠償損害；犯罪之動機、目的、方法；事後否認犯行之態度等一切情狀
    ，量處如主文所示之刑，以示懲儆。
據上論斷，應依刑事訴訟法第二百九十九條第一項前段，道路交通管理處罰條例第八
十六條第一項，刑法第二百七十六條第一項，罰金罰鍰提高標準條例第一條前段，判
決如主文。
本案經檢察官李文和到庭執行職務。
中      華      民      國    九十二    年      一      月     二十     日
                                  臺灣嘉義地方法院交通法庭
                                      法  官  張  道  周
右正本證明與原本無異。
如不服本判決，應於判決送達後十日內向本院提出上訴狀( 應附繕本 )。
中      華      民      國    九十二    年      一      月     二十     日
                                      書記官  王  佩  湘
附錄本案論罪法條全文
刑法第二百七十六條第一項
因過失致人於死者，處二年以下有期徒刑、拘役或二千元以下罰金。


司法院資訊處製作；財團法人民間司法改革基金會備份。
